最　高　行　政　法　院　裁　定
　　　　　　　　　　　　　　　　　　 96年度裁字第03540號
抗　告　人　蔡碧珠即三兆汽車商行
訴訟代理人　甲○○
上列抗告人因與相對人臺北縣政府、臺北縣政府環境保護局間確
認行政處分違法事件，對於中華民國96年1月15日臺北高等行政
法院94年度訴字第3715號裁定提起抗告，本院裁定如下︰
    主  文
原裁定關於相對人臺北縣政府環境保護局及該訴訟費用部分均廢
棄。
其餘抗告駁回。
駁回部分抗告訴訟費用由抗告人負擔。
    理  由
一、本件抗告人所有車輛10部（車號：4202-DB、9932-DB、KG-5
    540、3D-0605、8T-9013、T5-5725、BP-2382、FA-2620、99
    32-DB、5E-6091，下稱系爭車輛）經相對人臺北縣政府環境
    保護局（下稱臺北縣環保局）人員先後於民國93年7月20日
    至94年6月29日期間查報，置放一般道路，車體髒汙、銹蝕
    、破損（玻璃、保險桿等處），外觀上明顯失去原效用，乃
    依道路交通管理處罰條例第82條之1第1項及同條例第82條之
    1第2項授權訂定之占用道路廢棄車輛認定基準及查報處理辦
    法（下稱處理辦法）第2條規定，認定為占用道路之廢棄車
    輛，依處理辦法第4條第1項規定，張貼「占用道路廢棄機動
    車輛清理通知單」於系爭車輛車體明顯處，告知經48小時未
    清理者，逕行移置，公告1個月無人認領者，由環境保護主
    管機關依廢棄物清除。相對人臺北縣政府並分別以93年7月2
    0日北府環四字第0930035512號、93年10月1日北府環四字第
    0930050057號、93年11月2日北府環四字第0930055071號、9
    3年11月23日北府環四字第0930059288號、93年11月30日北
    府環四字第0930060618號、94年1月18日北府環四字第09400
    02603號、94年2月15日北府環四字第0940008549號函、94年
    3月22日北府環四字第0940014523號、94年5月6日北府環四
    字第0940022778號、94年6月29日北府環四字第0940033868
    號函知抗告人「主旨：台端所有之．．．車輛，經查報疑似
    廢棄車輛，敬請依說明辦理，請查照。說明：．．．二、台
    端所有之車輛，因棄置於本轄區○○○○○道路致影響市容
    觀瞻與環境衛生；經警、環機關派員至現場勘查後，查報為
    疑似廢棄車輛，並於該車體明顯處張貼清理通知書，經48小
    時仍未清除處理者，將由環境保護機關先行移置至指定場所
    存放並公告（查詢網址：．．．）經公告1個月無人認領者
    ，將依廢棄物清除辦理。．．．。」抗告人不服上開相對人
    臺北縣環保局張貼之「占用道路廢棄機動車輛清理通知書」
    及臺北縣政府函文，向原審法院提起確認行政違法訴訟，經
    原裁定以：（一）按對於違法行政處分之救濟程序，原則上
    應提起撤銷訴訟，且於提起撤銷訴訟前，應先踐行訴願程序
    。故須於可得提起訴願期限屆滿前，或當事人依法提起訴願
    後在訴願決定前，或訴願決定後尚未提起行政訴訟前，或於
    訴訟繫屬中（事實審言詞辯論終結前），該行政處分已執行
    完畢或因其他事由而消滅，始得提起或變更為確認該行政處
    分為違法之訴訟。如當事人因可歸責於己之事由而遲誤提起
    訴願或撤銷訴訟之期限後，該行政處分始因執行完畢或其他
    事由而解消，即無容許當事人另提起確認該訴行政處分為違
    法訴訟之餘地。本件抗告人訴請判決臺北縣環保局前揭「占
    用道路廢棄機動車輛清理通知書」處分違法部分，因抗告人
    於收受臺北縣政府前揭函文，知悉臺北縣環保局張貼前開清
    理通知書後，並未依訴願法規定提起訴願，亦為抗告人所自
    承，則抗告人任該通知書於抗告人知悉後逾訴願期間而確定
    ，俟相對人將系爭車輛依法執行清理完畢後，始提起確認該
    張貼清理通知書處分違法訴訟，揆諸前揭說明，其起訴即非
    合法。（二）臺北縣政府前揭函，係為臺北縣環保局將其已
    依法通知及執行之事實加以敘述及其依據之說明，其本身未
    再對於抗告人直接創設、形成或變更任何法律效果，自非行
    政處分，抗告人確認該函違法，亦非有據等語；而駁回抗告
    人在原審之訴。
二、本件抗告意旨略謂：（一）本件於原審法院準備程序係由吳
    慧娟法官擔任受命法官，然駁回裁定卻由吳慧娟法官以外之
    其他三位法官所為，且原裁定內容未見更換法官審理之說明
    或理由，實令抗告人錯愕。（二）本件提起撤銷訴訟並無法
    達到訴訟目的，而抗告人為避免長期遭到相對人繼續為不利
    益處分之侵害，自應適用行政訴訟法第6條第1項後段規定，
    提起確認行政處分違法之訴訟。（三）關於相對人臺北縣政
    府函部分，原審法院94年度訴字第3716號判決認屬行政處分
    ，惟原裁定卻認其非行政處分？又上開通知書及函文，皆未
    告知抗告人前置程序，且抗告人收到相對人臺北縣政府函文
    時，系爭車輛皆已執行移置完畢，而無撤銷行政處分之法律
    上利益與空間；況該函文，依規定應由警察機關通知，然相
    對人臺北縣政府誤以自己名義具名通知抗告人，亦有違誤等
    語，而訴請廢棄原裁定。
三、本院查：
（一）按「法官非參與裁判基礎之辯論者，不得參與裁判。」「
      裁定得不經言詞辯論為之。」行政訴訟法第188條第2、3
      項分別定有明文；可知，不經言詞辯論之裁定，縱曾行準
      備程序，並行準備程序之法官與嗣後裁定之法官有變更情
      事，亦不違反上述行政訴訟法第188條第2項規定，更無依
      行政訴訟法第132條準用民事訴訟法第211條規定行更新言
      詞辯論程序之必要。經查，本件於原審審理中，固曾行準
      備程序，並其行準備程序之法官亦與嗣後裁定之法官有更
      迭情事，然本件原裁定並未經辯論為之，故依上開所述，
      就此法官之變更即無行更新言詞辯論程序之必要，抗告意
      旨據以指摘原裁定違法，並無可採，合先敘明。
（二）關於相對人臺北縣政府部分：
　　按「占用道路車輛，有下列情形之一者，認定為廢棄車輛：
    ．．．。」「（第1項）占用道路廢棄車輛由警察機關、環
    境保護機關派員現場勘查認定後，張貼通知於車體明顯處，
    經48小時仍無人清理者，由環境保護機關先行移置至指定場
    所存放。（第2項）前項廢棄車輛張貼通知後，警察機關應
    查明車輛所有人，以書面通知其限期清理或至指定場所認領
    ，逾期仍未清理或認領，或車輛所有人行方不明無法通知或
    無法查明車輛所有人情形，由環境保護機關公告，經公告1
    個月無人認領者，由環境保護主管機關依廢棄物清除。」分
    別為依道路交通管理處罰條例第82條之1第2項授權訂定之處
    理辦法第2條及第4條第1、2項所明定。可知，環境保護機關
    依上述處理辦法第4條第1項規定在車體上張貼之通知，性質
    上乃認定該車輛係屬處理辦法第2條所稱之廢棄車輛，而此
    認定即發生上述處理辦法第4條規定之效果，故依行政程序
    法92條第1項及訴願法第3條第1項規定，自屬行政處分。經
    查，關於系爭車輛，除先由相對人臺北縣環保局依上述處理
    辦法第4條第1項規定，張貼「占用道路廢棄機動車輛清理通
    知單」於系爭車輛車體明顯處外，並由相對人臺北縣政府分
    別發函通知抗告人一節，已經原審認定甚明。而依上述處理
    辦法第4條及道路交通管理處罰條例第82條之1第1項規定，
    於環境保護機關於車體張貼通知後，係應由警察機關查明車
    輛所有人，以書面通知其限期清理或至指定場所認領，並無
    再由環境保護機關或縣市政府發函通知之規定，且依上述相
    對人臺北縣政府函文內容，足認此函文除通知系爭車輛已遭
    相對人臺北縣環保局於車體張貼清理通知單之過程外，僅再
    重申及更詳細說明相對人臺北縣環保局清理通知單將發生之
    法律效果，故此函文僅是於相對人臺北縣環保局就系爭車輛
    以清理通知單認定屬廢棄車輛之處分後，另為之事實說明，
    並未因之再發生任何法律效果，自非行政處分。是原裁定以
    相對人臺北縣政府函並非行政處分，相對人對之提起確認行
    政處分違法訴訟，係起訴不備其他要件，依行政訴訟法第10
    7條第1項第10款規定，予以駁回，即無違誤。至抗告意旨援
    引之原審法院94年度訴字第3716號判決，並非本院判例，本
    院自不受其拘束，故抗告意旨據以指摘原裁定此部分違法，
    並無可採。
（三）關於相對人臺北縣環保局部分：
　　按本於確認訴訟補充性之法理，對於違法行政處分，固應認
    除於訴願期限屆滿前、或當事人已依法提起訴願而在行政爭
    訟程序中，該行政處分執行完畢或因其他事由而消滅，且當
    事人不因該行政處分之撤銷而有可回復之法律上利益時，始
    得提起或變更為確認該行政處分為違法之訴訟。惟因處分機
    關未告知救濟期間，致相對人遲誤者，如自處分書送達後1
    年內聲明不服時，視為於法定期間內所為，行政程序法第98
    條第3項定有明文；故處分機關如就行政處分未為救濟期間
    之教示者，若該行政處分於處分送達後1年內執行完畢，因
    其屬在訴願期限屆滿前已執行完畢，若受處分人亦不因撤銷
    該行政處分而有可回復之法律上利益時，雖受處分人未在該
    1年法定期間內提起訴願，亦應認其得逕向高等行政法院提
    起確認行政處分為違法之訴訟。經查，本件相對人臺北縣環
    保局就系爭車輛所為「占用道路廢棄機動車輛清理通知書」
    之處分，抗告人係於收受臺北縣政府前揭函文後知悉該清理
    通知書之處分，惟並未依訴願法規定提起訴願一節，固據原
    審認定在案，然抗告人就系爭10部車輛究分別於何時收受臺
    北縣政府前揭函文而知悉相對人臺北縣環保局之處分，暨相
    對人臺北縣環保局就系爭10部車輛之處分究分別於何時執行
    完畢，原審均未查明認定，即概認抗告人任該通知書於抗告
    人知悉後逾訴願期間而確定，俟相對人將系爭車輛依法執行
    清理完畢後，始提起確認該張貼清理通知書處分為違法訴訟
    ，進而認抗告人此部分之訴起訴不備要件，即有理由不備之
    違法，並其違法又於抗告人在原審此部分之訴是否合法有影
    響，故抗告意旨指摘原裁定此部分違法，即有理由。
（四）綜上所述，原裁定駁回抗告人關於相對人臺北縣政府部分
      之訴，核無違誤，抗告意旨求為廢棄，為無理由，應予駁
      回。至原裁定駁回抗告人關於相對人臺北縣環保局部分之
      訴，既有如上所述之違法，爰將原裁定廢棄，由原審法院
      另為適法之裁判。
四、依行政訴訟法第104條、民事訴訟法第95條、第78條，裁定
    如主文。
中　　華　　民　　國　　96　　年　　12　　月　　13　　日
                    最高行政法院第一庭
                        審判長法官　高　啟　燦
                              法官　黃　璽　君
                              法官　廖　宏　明
                              法官　楊　惠　欽
                              法官　林　樹　埔
以  上  正  本  證  明  與  原  本  無  異
中　　華　　民　　國　　96　　年　　12　　月　　13　　日
　　　　　　　　　　　　　　　書記官　張　雅　琴
